【裁判字號】    96,上訴,4670
【裁判日期】    970627
【裁判案由】    偽造文書
【裁判全文】
臺灣高等法院刑事判決                96年度上訴字第4670號
上  訴  人
即  被  告  庚○○
選任辯護人  徐揆智律師
            林幸慧律師
上列上訴人因偽造文書案件，不服臺灣桃園地方法院95年度訴字
第1949號，中華民國96年9月14日第一審判決（起訴案號：臺灣
桃園地方法院檢察署93年度偵字第17733號），提起上訴，本院
判決如下：
    主  文
原判決關於共同行使偽造私文書及使公務員登載不實部分撤銷。
庚○○無罪。
    理  由
一、公訴意旨略以：被告庚○○（原名吳沈秀珍）係丁○○（於
    國九十三年三月三日已歿）之妻、乙○○之兒媳。於八十九
    年三月七日，庚○○與丁○○均明知乙○○所有坐落於桃園
    縣中壢市○○段第一一六地號土地（下稱第一一六地號土地
    ），在先前甲○○○○中係欲分配贈與乙○○之次子戊○○
    ，且並無將該第一一六地號土地贈與予丁○○之意，竟共同
    基於偽造私文書以行使及使公務員登載不實事項於所掌公文
    書之犯意聯絡，推由庚○○擔任代理人，持丁○○所保管之
    乙○○印鑑章、第一一六地號土地所有權狀、丁○○所偽造
    當事人為乙○○之委任書及印鑑登記證明申請書而向桃園縣
    中壢戶政事務所所行使申請而得之乙○○印鑑證明，及偽造
    之壬○○○○○○○○○等文件，以贈與為原因，共同盜用
    乙○○之印鑑章用以偽造土地登記申請書而向桃園縣中壢地
    政事務所以行使，致該地政事務所承辦人員陷於錯誤，誤信
    乙○○同意將第一一六地號土地贈與並移轉登記予丁○○，
    而將第一一六地號土地過戶移轉登記至丁○○名下，致生損
    害於乙○○及地政機關對於土地登記管理之正確性。因認被
    告涉有刑法第二百十六條、第二百十條之行使偽造私文書罪
    、刑法第二百十四條之使公務員登載不實罪嫌等語。
二、按犯罪事實應依證據認定之，無證據不得認定其犯罪事實；
    又不能證明被告犯罪者，應諭知無罪之判決，刑事訴訟法第
    一百五十四條第二項、第三百零一條第一項分別定有明文。
    次按刑事訴訟法上所謂認定犯罪事實之證據，係指足以認定
    被告確有犯罪行為之積極證據而言，該項證據自須適合於被
    告犯罪事實之認定，始得採為斷罪資料。且認定不利於被告
    之事實，須依積極證據，苟積極證據不足為不利於被告事實
    之認定時，即應為有利於被告之認定，更不必有何有利之證
    據。如未能發現相當證據，或證據不足以證明，自不能以推
    測或擬制之方法，以為裁判之基礎。又刑事訴訟上證明之資
    料，無論其為直接或間接證據，均須達於通常一般之人均不
    致有所懷疑，而得確信其為真實之程度，始得據為有罪之認
    定，若其關於被告是否犯罪之證明未能達此程度，而有合理
    性懷疑之存在，致使無從形成有罪之確信，即不得遽為不利
    被告之認定，此有最高法院二十九年上字第三一０五號、三
    十年上字第八一六號、四十年臺上字第八六號、七十六年臺
    上字第四九八六號判例可資參照。
三、公訴人認被告涉有上開罪嫌，主要係以告訴人乙○○指訴、
    證人吳明珠、戊○○、己○○及辛○證詞，上開一一六地號
    土地贈與契約書，土地登記申請書、委託書、印鑑證明申請
    書等為據，訊據上訴人即被告固坦承與其亡夫丁○○生前知
    悉告訴人乙○○所有之第一一六地號土地在先前甲○○○○
    中係欲分配贈與告訴人乙○○之次子戊○○，以及由其擔任
    代理人，持丁○○所保管之乙○○印鑑章、第一一六地號土
    地所有權狀、乙○○印鑑證明、壬○○○○○○○○○等文
    件，以贈與為原因，製作土地登記申請書向桃園縣中壢地政
    事務所以行使，將第一一六地號土地自告訴人乙○○名下過
    戶移轉登記至丁○○名下等情，惟否認有何行使偽造私文書
    等犯行，辯稱：第一一六地號土地一開始本來是要辦給戊○○的，因為戊○○薪資所得超過基本工資兩倍，要切結，所
    以拿給戊○○切結，不過他不敢切結，因為我們當時也想報
    戊○○是自耕農，所以才辦不成，後來改辦給辛○是戊○○
    的意思，但是代書算的結果贈與稅要九萬元，戊○○就說錢
    難賺，不想花這個錢，所以就沒有繼續辦。我公公乙○○在
    八十八、八十九年間急診住院，也擔心會變成遺產，怕三子
    丙○○會回來要，會很麻煩，因為我公公曾經表示不要分財
    產給丙○○，所以這個時候就登記在丁○○的名下，這是經
    過與戊○○、我公公商量，大家都同意的，因為戊○○覺得
    若登記在丁○○名下，以後丁○○也會還給他。我代乙○○
    辦理過戶，都是依照他們的意思辦理，文件都是乙○○親自
    簽名，沒有偽造文書等語。經查：
（一）有關一一六地號土地，係告訴人乙○○所有，本欲分配與
      其子戊○○，而被告以代理人身分，於上開時地將之移轉
      登記於其夫即告訴人長子丁○○名下等情，為被告所不爭
      執，核與證人吳明珠、戊○○、己○○及辛○證述相符，
      並有分配表、同意書，移轉登記資料在卷可參（偵卷第十
      八頁，第十九頁，第五一至六一頁），此部分事實，堪予
      認定。
（二）被告辯稱：印鑑證明及委託書均係告訴人親寫，並未偽造
      。被告可提供：八十四年九月十八日同意書（土地贈與吳
      明珠），八十四年九月十八日同意書（土地贈與丁○○、
      戊○○、吳明珠），八十六年十月十三日協議書，九十年
      六月十八日吳進力與其姐詹吳靜妹協議書，信封原本（載
      有七十六年字樣）、地籍圖原本、信封及信紙原本（載有
      七十三年字樣），信封原本二個、自耕能力證明申請書原
      本；紅色紙原本二紙（載有乙○○敬賀字樣）、信封原本
      一紙（載有吳明珠收存字樣）、吳姓宗親幹部聯席會程序
      原本一份、筆記本原本一本（載有八十五年字樣）；其上
      「乙○○」筆跡均告訴人乙○○親寫，請調系爭印鑑證明
      申請書、委託書，比對其上乙○○字跡，是否相符，即可
      證明等語，經送請法務部調查局鑑定，該局以九十七年四
      月二十八日調科貳字第09700150770號函覆稱：送鑑資料
      及分類：（一）附件B證物7同意書原本、證物8同意
      書原本、證物9協議書（複寫字跡）、證物10契約書
      原本、證物11信封原本、證物12地籍圖原本、證物
      15信封、信紙原本、證物16信封原本二紙、證物17自
      耕能力證明申請書原本；其上「乙○○」筆跡依序編為甲
      1、甲2、甲3、甲4、甲5、甲6、甲7、甲8、甲9類筆跡。
      （二）附件A印鑑登記證明申請書原本一紙、委任書原本
      一紙；其上「乙○○」筆跡均編為乙類筆跡。（三）附件
      C紅色紙原本二紙、信封原本一紙、幹部聯席會程序原本
      一份、筆記本原本一本；其上「乙○○」筆跡均編為丙類
      筆跡。（四）附件B證物13信紙影本、證物14同意書影本
      各一份。因係影印文件，有失真之虞，未予鑑定。經以：
      照相放大、歸納分析、特徵比對方法鑑定，結果為：甲1
      至甲9類筆跡與乙、丙類筆跡筆劃特徵相似，研判三類筆
      跡有出於同一人手筆之可能性等語（本院卷第一六六至一
      六七頁），是被告所辯，即屬有據，因此，告訴人否認上
      開印鑑委託書係伊親簽乙節，即不能採信，再者，告訴人
      既提供印鑑證明等物，若非被告所指之同意辦理系爭土地
      過戶，則尚有何其他用途？告訴人亦未說明。是告訴人所
      指，顯有瑕疵可指，不能遽信。至於告訴人指稱：縱上開
      印鑑委託書係伊所為，但辦理過戶僅需一張，何以被告辦
      理三張印鑑證明？足認非告訴人同意本件過戶等語，然查
      ：告訴人自承：八十四年八月二十三日曾辦理五份印鑑證
      明，用以陸續辦理過戶予吳明珠等人等語（本院卷第一八
      三頁背面至一八四頁），顯然依告訴人所述，確曾辦理多
      張印鑑證明待用，因此，不能以本件聲請三張印鑑證明，
      即指告訴人未曾同意本件過戶事宜，是告訴人所指，不無
      矛盾，不能遽採。
（三）被告辯稱：第一一六地號土地一開始本來是要辦給戊○○
      的，因為戊○○薪資所得超過基本工資兩倍，要切結，所
      以拿給戊○○切結，不過他不敢切結，因為我們當時也想
      報戊○○是自耕農，所以才辦不成，後來改辦給辛○是戊○○的意思，但是代書算的結果贈與稅要九萬元，戊○○
      就說錢難賺，不想花這個錢，所以就沒有繼續辦，請將調
      八十四年及八十七年土地登記申請書，並鑑定戊○○印章
      ，即可明了，當時告訴人為了防止丙○○回來分，所以告
      訴人與丁○○等商量，就先登記在丁○○名下，都是他們
      商量，我只是跑腿等語。經查：有關以戊○○、辛○名
      義辦理系爭土地過戶事宜，有土地登記聲請書，移轉契約
      書、贈與稅申報書及核定稅捐繳納憑證等在卷可參（偵卷
      第九九頁，第一○四至一一三頁），是被告辯稱：本要過
      戶與證人戊○○等語，即屬有據，且已辦至繳稅階段，若
      非應納稅義務人不繳納，衡情，當無中斷之必要，參酌
      證人戊○○於原審證稱：我把印章交給被告，後來他們將
      五二四、五二五土地辦給我，我跟我父親說，我父親說這
      兩筆土地寄在我名下，將來要還等語（原審卷第五三六頁
      ）。而五二四、五二五地號依分配表所載（偵卷第十八頁
      ），本係分配予丙○○，則被告辯稱：因告訴人不欲丙○○回來分土地，所以改變土地登記情形等語，亦非無據，
      是被告所辯，非不可採信。至於證人辛○於原審證稱：
      有催促被告與丁○○辦理過戶，但他們都敷衍等語（原審
      卷第三四九頁），惟亦稱：這是我先生的事，因為我公公
      贈與土地都是給兒子，我只是媳婦等語（原審卷第三五○
      頁），顯然證人辛○未必知悉本件來龍去脈，且被告確曾
      辦理過戶事宜，已如前述，是證人辛○所指敷衍乙節，即
      與上開證據不符，不能採信，另證人戊○○於原審證稱：
      辦給我，我知道，但後來說我年薪超過三十八萬不能辦，
      辦給辛○我不知道等語（原審卷第三五七頁），惟參酌證
      人戊○○於事前，對於前五二四、五二五地號土地登記於
      其名下，亦不知情乙節，顯然其對告訴人家產之移轉等事
      宜，並不熟悉，因此不能以其不知，即認無此事，從而，
      其說辭不能為不利被告之依據。
（四）被告辯稱：告訴人同意辦理系爭一一六號土地與丁○○等
      語，觀諸原審函詢桃園縣中壢市公所有關申報土地休耕轉
      作之相關程序，該公所函覆稱：辦理休耕轉作需戶長（即
      乙○○）之身分證正本、印章、存款簿正本、土地所有權
      狀正本等，且補償獎勵金均匯入戶長之帳戶等語，其中第
      一一六地號土地八十九年第一期獎勵補償金之發放，告訴
      人乙○○亦以戶長之身分領取該筆第一一六地號土地之獎
      勵補償金等情，此有桃園縣中壢市公所九十六年一月三十
      日函暨所附第一一六地號土地之休耕直接給付獎勵金發放
      清冊等在卷可參（原審卷第二三頁，二三三頁）。且告
      訴人乙○○於九十二年三月六日請領第一一六地號土地謄
      本（偵卷第五二頁），據此，堪認告訴人乙○○當時應已
      知悉第一一六地號土地已於八十九年間一月間過戶移轉登
      記予被告之夫丁○○，倘其未同意，衡情，當會立即向該
      登記名義人即被告之夫丁○○爭執，然卻未為之，而係於
      丁○○死後近半年方發存證信函對被告爭執（原審卷第三
      八至三九頁），顯違常情。是被告所辯，尚非無據，非不
      能採信。
（五）告訴人指稱：農業發展條例於八十九年一月四日修正，同
      年一月二十六日公布施行，此時被告所謂證人戊○○先前
      不能移轉登記至名下之原因，已因法律修正而不復存在，
      且被告及丁○○自八十五年間起至八十九年間止，又幾近
      每年花費相當時間在處理相關家產房地之移轉登記上，又
      豈能對上開法律修正毫不知情？足認被告所辯不可採乙節
      ，然法律是否變更，若未注意或研究，縱從事法律工作者
      ，亦非無疏漏之虞，何況一般人民？是尚難以推論方式認
      被告知悉此一法律變更，告訴人此部分所指，尚難遽採。
（六）告訴人指稱：系爭土地之價值大於被告所謂之贈與稅九萬
      元，證人戊○○又豈如被告所謂：因贈與稅要九萬元，戊○○就說錢難賺，不想花這個錢，所以就沒有繼續辦云云
      ，而放棄將該筆土地移轉登記自己名下？被告所辯，顯違
      常情乙節，按衡諸現今國民所得，九萬元雖非鉅額，然是
      否或願否花費之而取得某地，當依個人財務狀況或計畫，
      及對該地之需要程度等而定，不一而足，是尚難認被告所
      辯，有違常情，何況，被告所辯縱不成立，亦不能以之為
      有罪之依據。
（七）告訴人指稱：苟如被告所言第一一六地號土地只是先行移
      轉登記至丁○○名下，則被告與丁○○理應對原屬分配予
      證人戊○○所得之該筆土地善盡保管之責，又豈能於過戶
      移轉登記之後，旋即以該筆土地向銀行辦理貸款並設定抵
      押權登記？足認被告所辯不實乙節，然按登記名義人於登
      記後，能否為如何處分，乃是否逾越權限問題，與告訴人
      曾否同意將之登記於被告之夫名下，為兩回事，不能以事
      後之情況，返推事前未經同意，是告訴人此部分所指，尚
      難遽採，惟此部分是否涉及其他刑責，未據起訴，且與本
      案無裁判上一罪關係，本院無從審究，附此敘明。
（八）被告稱：系爭土地於告訴人發存證信函後，即於九十三年
      九月返還，於同年十二月間登記於戊○○名下等情，有土
      地登記謄本在卷可參（偵卷第一○三頁），核予敘明。
（九）至於本院將戊○○之印章等送請法務部調查局鑑定，該局
      於97年2月25日以調科貳字第09700059100號函稱：本案待
      鑑之附件A（87年書立）及附件B（84年間書立）桃園縣中
      壢地政事務所土地登記申請書上「戊○○」印文經與參對
      之「戊○○」印章實物所蓋印文互相比對後，發現三類印
      文雖在外框形體上大致疊合，然紋線細部特徵卻有些差異
      ，研判其成因可能有二：一是前揭印文係由二枚（或二枚
      以上）極為相似之印章所蓋出，二是雖以同一印章蓋出，
      然該印章於蓋用於各待鑑文件時遭印泥淤積或邊框磨（破
      ）損所導致之紋線差異，本案如需鑑定，請再提供其他文
      件等語（本院卷第一一九頁），是此部分鑑定尚需其他資
      料再鑑定，方得確認，惟兩造均未提供其他資料可供鑑定
      ，因此，此一鑑定結論，印章尚待鑑定，即不能完成，尚
      難據為有利或不利被告之證據。
綜上，告訴人所指，非無瑕疵可指，公訴人所提證據，尚有合理
懷疑空間，難認被告有公訴人所指犯行，且查無何積極確切證據
足認被告有此部分犯行，既不能證明被告犯罪，揆諸首揭法條及
判例意旨，自應諭知無罪。
四、原審誤認被告犯罪，尚有誤會，被告上訴意旨就此為指摘，
    為有理由，應由本院撤銷改判無罪。
據上論斷，應依刑事訴訟法第三百六十九條第一項前段，第三百
六十四條、第三百零一條第一項前段，判決如主文。
本案經檢察官姜貴昌到庭執行職務。
中    華    民    國    97    年    6     月    27    日
                  刑事第十八庭審判長法  官  吳鴻章
                                    法  官  陳健順
                                    法  官  周政達
以上正本證明與原本無異。
檢察官如不服本判決，應於收受送達後十日內向本院提出上訴書
狀，其未敘述上訴之理由者並得於提起上訴後十日內向本院補提
理由書（均須按他造當事人之人數附繕本）。
                                    書記官  莊昭樹
中    華    民    國    97    年    6     月    27    日


司法院資訊處製作；財團法人民間司法改革基金會備份。
